臺灣新北地方法院民事判決
110年度訴字第2395號
原      告  林慧萍  
追加原告    陳品璇  
共      同
訴訟代理人  粘舜權律師                      
被      告  阮雅歆  
訴訟代理人  陳志峯律師                      
複代理人    李安傑律師
上列當事人間請求返還不當得利事件，經本院於民國111年3月14
日言詞辯論終結，判決如下：
    主  文
原告之訴及假執行之聲請均駁回。
訴訟費用由原告負擔。
    事實及理由
壹、程序部分： 
    按訴狀送達後，原告不得將原訴變更或追加他訴，但請求之
    基礎事實同一者；擴張或減縮應受判決事項之聲明者，不在
    此限，民事訴訟法第255條第1項第2款、第3款分別定有明文
    。本件原告林慧萍原以被告為相對人，請求被告應返還其於
    民國109年9月7日匯入被告銀行帳戶內之購車款項新臺幣(下
    同)55萬元為由，向本院起訴並聲明：「被告應給付原告55
    萬元整，及自起訴狀繕本送達翌日起至清償日止，按年息百
    分之5計算之利息。」，嗣原告林慧萍於本院111年1月24日
    言詞辯論時當庭具狀主張因被告辯稱原告林慧萍所匯入其銀
    行帳戶之55萬元，係其夫陳文斌借用其帳戶，則被告依委任
    關係應將該款項交付予陳文斌，然陳文斌已死亡，其繼承人
    為原告及陳品璇，故追加陳品璇為原告並變更聲明為：「被
    告應給付原告陳品璇及林慧萍55萬元整，即自起訴狀繕本送
    達翌日起至清償日止，按年息百分之5計算之利息。」，經
    核原告上開變更，係基於原告林慧萍於109年9月7日匯款55
    萬元至被告銀行帳戶內之之同一基礎事實所為，與前揭規定
    相符，應予准許。
貳、實體部分：
一、原告主張：
　　原告林慧萍於109年9月間欲購買車輛，由其夫陳文斌請被告
    購買，其於109年9月7日於其向華南銀行新店分行所申辦之
    帳戶(下稱華南銀行帳戶)提領55萬元後，匯款至被告之中國
    信託銀行蘆洲分行帳號000000000000號之帳戶(下稱中國信
    託銀行帳戶)，並在匯款單上附言欄載明「車款」。嗣陳文
    斌於110年7月14日死亡，原告林慧萍委請律師發函請被告告
    知所購買車子之車型、車號以及目前該汽車由何人保管等事
    宜，然被告卻回覆該款項並非購車款項，並表示該款項匯入
    其帳號後已領出並交予陳文斌，惟原告林慧萍請被告提出款
    項已交付陳文斌之證據，被告迄未提出任何證明。因原告林
    慧萍上開匯款係委任被告購車，若被告尚未購買車輛，則原
    告林慧萍以本訴狀之送達作為終止委任關係之意思表示，委
    任關係終止後，被告就該55萬元係無法律上原因持有款項，
    被告應依民法第179條不當得利之法律關係返還該款項於原
    告。另被告辯稱上開款項係陳文斌借用其銀行帳戶，則被告
    應依民法第541條第1項規定將款項交予陳文斌，因被告未舉
    證證明其已交付予陳文斌，故陳文斌之繼承人即原告林慧萍
    及追加原告陳品璇(以下合稱原告)亦得依民法1148條第1項
    規定請求被告返還上開款項等語。並聲明：(一)被告應給付
    原告陳品璇及林慧萍55萬元整，即自起訴狀繕本送達翌日起
    至清償日止，按年息百分之5計算之利息。(二)原告願供擔
    保，請准宣告假執行。
二、被告則以：
　　其係受友人陳文斌所託，將中國信託銀行帳戶借予陳文斌收
    款，於款項匯入後即依陳文斌之指示提領50萬元交予陳文斌
    ，餘款5萬元嗣後亦依陳文斌指示交付現金，原告林慧萍匯
    入中國信託銀行帳戶上開款項並非購車款，且若原告林慧萍
    之主張屬實，何以在匯款購車後將近1年，才發函詢問被告
    所購買車輛之型號等資料。又本件係給付型不當得利，應由
    原告林慧萍就無法律上之原因負舉證責任，而陳文斌為何指
    示原告匯款，原因多端，不論其夫妻間如何約定，必有其原
    因，是本件並無欠缺法律上原因，與不當得利之要件未合，
    原告林慧萍主張無理由。另社會上借用他人帳戶之情形所在
    多有，而原告林慧萍以在依陳文斌之指示匯款後近1年，始
    要求被告提出證據，顯失公平等語。並聲明：(一)原告之訴
    駁回。(二)如受不利判決，願供擔保請准免假執行。
三、本院之判斷：
(一)原告主張原告林慧萍於109年9月7日由華南銀行帳戶提領55
    萬元後，即匯款至被告之中國信託銀行帳戶，並在匯款單上
    附言欄載明「車款」。嗣陳文斌於110年7月14日死亡，原告
    林慧萍委請律師發函請被告告知所購買車子之車型、車號以
    及目前該汽車由何人保管之事宜等情，業據其提出原告林慧
    萍之華南銀行帳戶存摺封面及內頁明細、華南商業銀行匯款
    回條聯、大舜律師事務所110年7月23日權律字第1100723號
    函及中華郵政掛號郵件收件回執、陳文斌之戶籍謄本(除戶
    部分)、原告之戶籍謄本(現戶全戶)、繼承系統表等件影本(
    見本院卷第13頁至19頁、第77頁至第83頁)為佐，被告就原
    告林慧萍匯款至中國信託銀行帳戶、委請律師發函及陳文斌
    死亡等情亦不爭執，是此部分事實，堪予認定。
(二)原告林慧萍依不當得利之法律關係，請求被告返還其所匯之
    55萬元，是否有理由？
  1.按不當得利依其類型可區分為「給付型之不當得利」與「非
    給付型不當得利」，前者係基於受損人之給付而發生之不當
    得利，後者乃由於給付以外之行為(受損人、受益人、第三
    人之行為)或法律規定或事件所成立之不當得利。在「給付
    型之不當得利」應由主張不當得利返還請求權人(受損人)，
    就不當得利成立要件中之「無法律上之原因」負舉證責任(
    最高法院100年度台上字第899號、101年度台上字第1722號
    判決意旨參照)。本件原告林慧萍主張其於109年9月7日由華
    南銀行帳戶提領55萬元後，即匯款至被告之中國信託銀行帳
    戶，則其所主張之不當得利類型應屬「給付型之不當得利」
    ，揆諸上開說明，應由原告林慧萍就其給付無法律上原因或
    該原因其後已不存在之事實，負舉證責任。
  2.原告林慧萍主張上開55萬元係屬不當得利，無非以該款項係委託陳文斌購車，陳文斌請其匯款至被告之中國信託銀帳戶，其匯款後並未取得車輛，且陳文斌嗣於110年7月14日死亡，被告無法律上之原因保有該款項云云。然不同之廠牌、型號、年份車輛之價格差別甚大，衡情一般人在購買車輛前多會先行確認車輛之廠牌、型號、年份，以便確定所需支付之購車款項數額，惟本件原告林慧萍就其經由陳文斌向被告購買車輛乙事，並未提出何項直接證據，如兩造間之書面契約、委託被告購買車輛之文件或其他記錄等，是其主張其所匯予被告之55萬元係購車款，難認可採。至原告林慧萍所提出之匯款單「附言」欄雖有原告林慧萍手寫之「車款」字句，然此為原告自行書寫，且為被告所否認，是在無其他證據資料佐證之下，難採為有利於原告之證據，併此敘明。
　3.綜上，原告林慧萍主張其匯予被告之55萬元係屬不當得利，
    然就其給付無法律上原因所為舉證有所不足，是其依民法第
    179條規定，請求被告返還55萬元之不當得利，為無理由。 
    　　
(三)原告依委任及繼承之法律關係，請求被告返還原告林慧萍所
    匯之55萬元，是否有理由？
　1.按民事訴訟如係由原告主張權利者，應先由原告負舉證之責
    ，若原告先不能舉證，以證實自己主張之事實為真實，則被
    告就其抗辯事實即令不能舉證，或其所舉證據尚有疵累，應
    駁回原告之請求。又請求履行債務之訴，除被告自認原告所
    主張債權發生原因之事實外，應先由原告就其主張此項事實
    ，負舉證之責任，必須證明其為真實後，被告於其抗辯事實
    ，始應負證明之責任，此為舉證責任分擔之原則(最高法院1
    7年上字第917號、43年臺上字第377號判決意旨參照)。
　2.本件原告以原告林慧萍所匯至被告之中國信託銀行帳戶之款
    項，係被告受陳文斌之委託而取得，主張陳文斌與被告間有
    委任關係存在，因陳文斌已死亡，其繼承人即原告得依繼承
    之法律關係請求被告返還云云。然被告否認其與陳文斌間有
    委任關係存在，則原告自應就被繼承人陳文斌與被告間有委
    任關係乙節負舉證之責，惟原告就此並未提出任何證據資料
    佐證，是其此部分主張，難認有據。另原告既未舉證證明陳
    文斌與被告間有委任關係存在，則依上開所述之舉證責任分
    擔之原則，被告就其抗辯之事實尚無須負舉證之責，併此敘
    明。
　3.綜上，原告林慧萍以其匯予被告之55萬元，係屬陳文斌因委
    任被告處理事務所匯之款項，因陳文斌嗣後死亡，原告依民
    法第541條第1項、第1148條第1項規定，請求被告返還陳文
    斌基於委任契約所交付之55萬元，亦無理由。　
四、綜上所述，原告林慧萍依民法不當得利之法律關係，原告依
    委任及繼承之法律關係，請求被告返還55萬元及自起訴狀繕
    本送達之日起至清償日止之法定利息，均無理由，應予駁回
    。
五、原告雖陳明願供擔保，而為假執行宣告之聲請，然該聲請因
    訴遭駁回已失其依據，無從准許，爰併予駁回。　　
六、本件事證已臻明確，兩造其餘攻擊、防禦方法及所提證據，
    經核與本件判決結果不生影響，爰不一一論述。
七、訴訟費用負擔之依據：民事訴訟法第78條。　　
中　　華　　民　　國　　111 　年　　4 　　月　　15　　日
                  民事第六庭    法　官　莊惠真
以上正本係照原本作成。
如對本判決上訴，須於判決送達後20日內向本院提出上訴狀。如
委任律師提起上訴者，應一併繳納上訴審裁判費。
中　　華　　民　　國　　111 　年　　4 　　月　　15　　日
                                書記官　林沂㐵